臺灣花蓮地方法院刑事判決　　　　　　　　　　　　　　九十二年度易字第八二號
　　公　訴　人　臺灣花蓮地方法院檢察署檢察官
　　被　　　告　丙○○
　　被　　　告　戊○○
　　共　　 同
　　選任辯護人　陳錦芳律師
右列被告等因詐欺案件，經檢察官提起公訴（九十一年度偵續字第四號），本院判決
如左：
    主  文
丙○○、戊○○共同意圖為第三人不法之所有，以詐術使人將本人之物交付，各處有
期徒刑陸月，如易科罰金，均以參佰元折算壹日。
    事  實
一、丙○○、戊○○係夫妻關係，二人自民國七十九年十二月十一日，向經濟部申請
    設立登記上鎂化工有限公司（公司地址位於花蓮縣吉安鄉○○村○○街九十九號
    ，工廠地址位於花蓮縣花蓮市○○○街二十八號；以下簡稱上鎂公司），經營有
   關肥料及混合肥料鎂肥加工製造及買賣等業務，戊○○為負責人，丙○○則擔任
    生產製造並負責業務工作。嗣於八十三年間，丙○○及戊○○明知上鎂公司因經
    營不善，開始財務惡化而週轉困難，二人為取得資金週轉上鎂公司之財務困境，
    竟基於意圖為上鎂公司不法所有之犯意聯絡，於八十三年七月間，在花蓮縣吉安
    鄉○○村○○街九十九號二人之共同住處，隱瞞上鎂公司財務惡化、週轉不靈之
    事實，對己○○佯稱上鎂公司獲利良好，且欲增資購買土地增建廠房以擴大經營
    等語，招募己○○以一股新台幣（下同）一百五十萬元投資上鎂公司，成為該公
    司股東，致己○○陷於錯誤而同意入股，除自行籌款一百萬元外，並另向友人甲○○借款四十萬元，於同年月間某日，在花蓮縣花蓮市○○街四十一號甲○○住
    處，共計交付現金一百四十萬元予丙○○及戊○○，並經丙○○及戊○○同意己○○日後再交付其餘十萬元款項。嗣因己○○發覺上鎂公司經營有異，強力要求
    取回投資款，丙○○及戊○○遂交付如附表一所示之遠期票據，然上開票據均未
    兌現，己○○始查覺上情。
二、案經被害人己○○訴由台灣花蓮地方法院檢察署檢察官偵查起訴。
    理  由
一、訊據被告丙○○、戊○○均矢口否認有何詐欺情事，二人均辯稱：八十三年間，
    上鎂公司經營良好，且欲增資購買土地擴建廠房，遂邀請被害人己○○以一股一
    百萬元投資上鎂公司，經被害人同意而交付一百萬元股款，渠等另向被害人借貸
    四十萬元，但嗣後因劣質肥料進入市場，且原料取得不易，致使上鎂公司經營不
    善，而遭法院拍賣資產，並無任何詐欺被害人之情事云云；辯護人則以：上鎂公
    司本有計畫購買土地擴建廠房，八十二年間尚且以四百萬元購買有機肥料生產之
    機器設備，並於八十三年下半年繼續經營有機肥料生意，於八十二年、八十三年
    間均獲利良好，惟因八十三年底有機肥料原料價格上漲，致上鎂公司不易取得原
    料，而無力再行經營；另被害人自承曾經到上鎂公司實地評估，發現上鎂公司一
    直在出貨，方決定投資，顯示八十三年七月間被告二人未以詐術使被害人交付金
    錢等語。惟查：
 （一）被害人因被告丙○○、戊○○聲稱上鎂公司營利很好，欲購買土地以增建廠
       房擴大營業等語，遂於花蓮縣花蓮市○○街四十一號甲○○住處，交付現金
       一百四十萬元予被告二人，並經被告二人同意被害人日後再交付其餘十萬元
       一情，迭據被害人己○○於檢察官偵訊時及本院審理中指述明確，另證人甲○○於檢察官偵訊時及本院審理中亦證稱：被告二人一同至伊家中，伊聽到
       被告丙○○及戊○○二人告訴被害人上鎂公司投資獲利很不錯，被告丙○○
       並說被害人還可以到上鎂公司上班，另外這些錢是要拿來買土地，被害人遂
       在伊之家中交付一百四十萬現金予被告二人等語，足認被害人係因被告二人
       陳稱上鎂公司獲利良好，且欲購買土地增建廠房擴大經營，遂交付一百四十
       萬投資上鎂公司，欲成為上鎂公司股東。辯護人雖指被害人曾至上鎂公司實
       地察看，發現上鎂公司一直在出貨，才決定投資上鎂公司云云，然查，本案
       被害人既從未參與上鎂公司之經營，其對上鎂公司之業務當無從了解，則被
       害人雖曾看到上鎂公司出貨之情狀，但該出貨情形究有無獲利，仍須由了解
       上鎂公司業務之人予以說明方可知悉，故若非經營上鎂公司之被告二人，故
       意告知被害人上鎂公司獲利良好，且欲購買土地擴建廠房等語，製造投資上
       鎂公司必會很快獲利之錯誤認知，以被害人於八十二年間係從事清潔員工作
       ，此為被害人於本院審理中證述明白，被害人當時工作所得不高，應不至於
       僅看過一次上鎂公司出貨情形，即驟然交付一百四十萬之高額投資款項，益
       證證人甲○○前揭所述，應非虛構之詞，堪予採信。
 （二）上鎂公司於七十九年十二月十一日設立登記，位於花蓮縣花蓮市○○○街二
       十八號上鎂化工有限公司（以下簡稱上鎂公司），經營有關肥料及混合肥料
       鎂肥加工製造及買賣業務，戊○○為負責人，丙○○則擔任生產製造並負責
       業務工作等情，業據被告二人於本院審理中供述明確，並有公司基本資料查
       詢一紙在卷可稽，足認被告二人有共同經營上鎂公司之情事。被告雖辯稱八
       十三年底因有機肥料原料價格上漲，致上鎂公司不易取得原料，而無力再行
       經營，並以台灣肥料股份有限公司九十年十二月四日肥營一字第九００三五
       五二號函及行政院農業委員會九十年十二月七日（九十）九００一六五五九
       九號函為證，然觀以上開函件僅稱：「八十三、四年間正值政府在各地設置
       『農牧廢棄物處理中心』生產有機肥，因有機肥生產受原料之價格，製造成
       本及成品運輸等因素影響甚大，地域性極強，各地市場價格不一」及「有機
       肥之價格由市場供需決定」等語，並未表示八十三年間確有有機肥料原料價
       格上漲之情事，況縱被告所稱原料上漲一情為真，亦查無證據證明上開原料
       上漲時間發生於被害人投資上鎂公司之後之八十三年年底，故難依上開函件
       ，認定上鎂公司之經營困難，係發生於被害人投資之後。
（三）上鎂公司分別於附表二所示時間向合作金庫銀行花蓮分行貸款，但卻自八十三
      年四月間即無法繳納其中所貸款之六百萬元本金及利息，其餘貸款金額亦於同
      年五月二十八日、八月二十六日、八月十九日、九月二十一日未再繳納本金及
      利息，又上鎂公司於八十三年十一月四日支票存款遭銀行拒絕往來等情，有合
      作金庫花蓮分行九十二年五月十二日合金花總字第０九二０００一０五六號函
      暨上鎂公司貸款金額、清償情形明細表、九十一年四月十九日合金花總字第０
      九一００００八五七號函附卷可查，可知於本案被告二人邀請被害人投資上鎂
      公司前二個月，上鎂公司即已陷入無法繳納銀行貸款本金及利息之窘境，並於
      其後三個月，完全無法繳納所貸款項之本金及利息，並於其後四個月更經銀行
      列為拒絕往來戶，是均足認上鎂公司於八十三年七月前已出現資金不足之情，
      更無能力購買土地擴建廠房，並無被告二人所稱，上鎂公司獲利良好，且欲購
      買土地增建廠房之情形。又被告雖提出機械工程合約書、上鎂公司建廠計畫書
      、ＶＣＤ光碟、上鎂公司與莊輝雄經銷合約書及收據各一份，證明上鎂公司生
      產有機肥料獲利良好，並有擴大建廠之計畫，然上開上鎂公司建廠計畫為八十
      年五月間所製作，而機械工程合約書為八十二年間所簽定，另ＶＣＤ光碟則為
      八十二年三月二十二日及同年六月二十三日間被告丙○○前往農家實驗上鎂公
      司有機肥料施用效果及宣傳上鎂公司有機肥料之情景，業據本院勘驗在卷，是
      均僅顯示上鎂公司於八十二年以前有擴大建廠之計畫，且經營不惡之情，另觀
      以上鎂公司與莊輝雄經銷合約書及收據，僅顯示上鎂公司於八十二年八月間曾
      與莊輝雄訂立經銷合約，並另於八十三年十月三十日預先收受經銷商譚光華未
      來訂貨之支票，均難據以認定上鎂公司其後於八十三年七月間仍獲利良好，或
      仍有能力擴建廠房之事實，故被告辯稱上鎂公司於被害人投資後，方發生經營
      困難等語，尚難採信。
 （四）證人甲○○於八十三年七月間，曾因被告二人陳稱要找土地蓋廠房，而幫忙
       找尋三塊土地，但被告二人均未前往察看土地一情，已據證人甲○○於偵訊
       及本院審理中證述綦詳，而被告丙○○對於上情於偵訊中陳稱：甲○○幫忙
       找土地的事，是伊朋友下來花蓮要找土地，不是伊的事情。另於本院審理中
       卻稱：因為甲○○所找的土地都是農業用地，但上鎂公司之肥料廠一定要在
       甲種工業用地才能開設等語，其對於當時是否要購買土地之說詞前後矛盾，
       已足令人懷疑被告二人於招攬被害人投資上鎂公司之際，並無增資購買土地
       以建廠房之計畫。證人丁○○雖於本院審理中證稱，被告於八十二年至八十
       四年間均積極尋找土地以擴建廠房，惟衡以證人丁○○另證稱：於八十二年
       間曾因考慮投資上鎂公司事宜，與被告丙○○一同前往大陸勘查有機肥料製
       作之原料，並有投資上鎂公司之意願，自大陸返回後，被告積極尋找土地擴
       建廠房，期間被告丙○○幾次打電話通知伊前往看土地時，伊因尚非公司股
       東，故未與被告丙○○前往看土地等語，則以證人丁○○在尚未成為上鎂公
       司股東前，願意不辭辛勞與被告丙○○前往大陸勘查有機肥料之原料來源之
       行為觀之，對於關乎上鎂公司是否可擴大經營獲利之關鍵因素，亦即購買土
       地事宜，證人丁○○卻反而以其並非股東為由，從未前往勘查被告丙○○所
       找尋之建廠土地，其證詞內容實有違常情，且依其證詞，其既未參與建廠土
       地勘查找尋事宜，則其對於被告究竟有無尋找土地所為證詞，無非係聽聞被
       告所言，尚難資為有利被告之認定。又被告二人既以購買土地建廠擴大經營
       為由，邀請被害人投資上鎂公司，則被害人交付之金額自應用於購買土地之
       用途，然上鎂公司迄今未購買土地，此為被告二人所坦承，而本件被害人嗣
       後發現上鎂公司之經營實情，要求被告二人返還所交付之金額時，被告二人
       以一時無現金為由，於八十三年七月間交付如附表一之票據等情，亦據被害
       人於偵查中及本院審理時指述明確，足認被告二人於被害人投資之際，已無
       購買土地以建廠房之計畫。況且被告二人事後交付之上開票據均未兌現，有
       如附表一所示票據影本各一紙在卷可佐，益證被告二人自始即係以上鎂公司
       欲購買土地擴建廠房之詐術，騙取被害人交付金錢，實際上，上鎂公司或被
       告二人其實亦無能力返還該金額。
 （六）綜上，足認被告丙○○、戊○○明知上鎂公司於八十三年五月間開始經營困
       難，無力繳交貸款之本金及利息，亦無力購買土地增建廠房，竟仍以上鎂公
       司營利良好，欲購買土地增建廠房之詐術，騙取被害人交付金錢。被告前揭
       辯稱並未施用詐術等語，並不可採，本案事證明確，被告丙○○、戊○○之
       詐欺犯行洵堪認定，應予依法論科。
二、核被告丙○○、戊○○所為，係犯刑法第三百三十九條第一項詐欺取財罪。被告
    二人就上述詐欺犯行有犯意聯絡，行為分擔，為共同正犯。爰審酌被告丙○○僅
    於六十九年間因違反票據法，判處拘役三十日，嗣後未再犯罪，另被告戊○○則
    並無前科，有台灣高等法院被告全國前案紀錄表各乙紙在卷可查，二人素行尚屬
    良好、被告二人犯罪之目的、手段，對被害人所造成的損害，及犯罪後未坦承犯
    行等一切情狀，分別量處如主文所示之刑。
三、又刑法第四十一條第一項原規定：「犯最重本刑為三年以下有期徒刑以下之刑之
    罪，而受六月以下有期徒刑或拘役之宣告，因身體、教育、職業或家庭之關係，
    執行顯有困難者，得以一元以上三元以下折算壹日，易科罰金。」，然該條文於
    九十年一月四日已修正為：「犯最重本刑為五年以下有期徒刑以下之刑之罪，而
    受六月以下有期徒刑或拘役之宣告，因身體、教育、職業或家庭之關係，執行顯
    有困難者，得以一元以上三元以下折算壹日，易科罰金。但確因不執行所宣告之
    刑，難收矯正之效，或難以維持法秩序者，不在此限」，並於九十年一月十日經
    總統公布施行，本件被告丙○○、戊○○犯罪後法律既有變更，比較新舊法的結
    果，修正後規定對被告二人較為有利，則依刑法第二條第一項前段的規定，本院
    自應適用修正後之刑法第四十一條第一項前段規定諭知易科罰金。
據上論斷，應依刑事訴訟法第二百九十九條第一項前段，刑法第二條第一項前段、第
二十八條、第三百三十九條第一項、修正後刑法第四十一條第一項前段，罰金罰鍰提
高標準條例第一條前段、第二條，判決如主文。
本案經檢察官乙○○到庭執行職務。
中      華      民      國      九十三     年     五     月      十一   日
                                臺灣花蓮地方法院刑事第二庭
                                    審判長法官  林  碧  玲
                                    法      官  陳  世  博
                                    法      官  俞  秀  美
右正本證明與原本無異。
如對本判決不服，應於送達後十日內，向本院提出上訴狀。（應抄附繕本）告訴人或
被害人如對於本判決不服者，應具備理由請求檢察官上訴，其上訴期間之計算係以檢
察官收受判決正本之日期為準。
                                    法院書記官
中      華      民      國      九十三     年     五     月      十一   日
附錄本判決論罪之法律條文：
刑法第三百三十九條第一項：
意圖為自己或第三人不法之所有，以詐術使人將本人或第三人之物交付者，處五年以
下有期徒刑、拘役或科或併科一千元以下罰金。
附表一
┌──┬────┬─────┬─────┬─────┬───────┬──┐
│編號│票據號碼│發票日    │到期日    │發票人    │金額（新台幣）│備註│
│    │        │          │          │          │              │    │
├──┼────┼─────┼─────┼─────┼───────┼──┤
│一  │0000000 │八十三年十│八十三年十│上鎂公司  │十萬三千元    │支票│
│    │        │月五日    │月五日    │          │              │    │
├──┼────┼─────┼─────┼─────┼───────┼──┤
│二  │033639  │八十三年九│八十三年十│戊○○  │三十萬元      │本票│
│    │        │月二十五日│月十七日  │          │              │    │
├──┼────┼─────┼─────┼─────┼───────┼──┤
│三  │273971  │八十三年七│八十三八月│莊錫山    │十萬元        │本票│
│    │        │月二十六日│二十五日  │          │              │    │
├──┼────┼─────┼─────┼─────┼───────┼──┤
│四  │033641  │八十三年九│八十三年十│戊○○    │四十萬元      │本票│
│    │        │月二十五日│二月十日  │          │              │    │
├──┼────┼─────┼─────┼─────┼───────┼──┤
│五  │033642  │八十三年九│八十三年十│戊○○    │十萬元        │本票│
│    │        │月二十五  │二月十日  │          │              │    │
├──┼────┼─────┼─────┼─────┼───────┼──┤
│六  │033640  │八十三年九│八十三年十│戊○○    │三十萬元      │本票│
│    │        │月二十五日│一月十日  │          │        │    │
├──┼────┼─────┼─────┼─────┼───────┼──┤
│七  │018083  │八十三年十│八十三年十│戊○○    │十萬元        │本票│
│    │        │月二十六日│一月二十日│          │              │    │
└──┴────┴─────┴─────┴─────┴───────┴──┘
附表二
┌──┬───────┬───────┬──────┬────┐
│編號│貸款日        │金額          │遲延繳息日  │附註    │
│    │              │（新台幣）    │            │        │
├──┼───────┼───────┼──────┼────┤
│一  │八十年十一月八│六百萬        │八十三年四月│        │
│    │日            │              │八日        │        │
├──┼───────┼───────┼──────┼────┤
│二  │八十年十一月二│二百萬        │八十三年八月│        │
│    │十六日        │              │二十六日    │        │
├──┼───────┼───────┼──────┼────┤
│三  │八十一年三月二│二百十萬      │八十三年五月│        │
│    │十八日        │              │二十八日    │        │
├──┼───────┼───────┼──────┼────┤
│四  │八十一年六月十│一百六十萬    │八十三年九月│        │
│    │二日          │              │二十一日    │        │
├──┼───────┼───────┼──────┼────┤
│五  │八十二年十一月│二百四十萬    │八十三年八月│        │
│    │十九日        │              │十九日      │        │
└──┴───────┴───────┴──────┴────┘
